---
title: "1. Introdução ao R"
title-block-style: none
title-block-banner: false
page-layout: article
lang: pt-BR
toc: true
---

## Introdução ao R


::: {.callout-note title="Objetivos desta seção"}
* Introduzir a linguagem R
  + Diferenciar o R do Rstudio
  + Entender os componentes do Rstudio
  + Compreender os tipos básicos de objetos da linguagem
  + Operações matemáticas e de comparação

:::


## {{< fa brands r-project >}} x RStudio

O {{< fa brands r-project >}} é uma **linguagem de programação** voltada a estatística.
É uma linguagem gratuita, que funciona através de componentes chamados **pacotes** que são
conjuntos de funções dedicadas a resolução de tarefas específicas. 

Existem pacotes disponíveis para as mais diversas aplicações e áreas do conhecimento. O {{< fa brands r-project >}} já vem de fábrica com uma base de pacotes instalados, e o usuário pode adicionar pacotes extras que aumentam a capacidade da linguagem.

O **RStudio** por sua vez é um ambiente de desenvolvimento para aplicações em R. É um programa que nos oferece diversas ferramentas que facilitam a organização, criação e o teste de códigos e scripts escritos em R. Tanto o {{< fa brands r-project >}} quanto o RStudio estão disponíveis para diversas versões de sistemas operacionais.


## Instalando o {{< fa brands r-project >}} e o RStudio

::: {.callout-warning title="Importante"}
Na hora de fazer o download do R e do Rstudio observar qual tipo de sistema operacional roda no seu computador (Windows, Linux ou MacOS).
:::



Neste link vocês poderão [{{< fa link >}} Baixar o R e o Rstudio](https://posit.co/download/rstudio-desktop/){target="_blank"} , é importante lembrar que **ambos precisam ser baixados e instalados!**, o RStudio precisa do R instalado para funcionar. A instalação é padrão, basta aceitar as configurações de fábrica.


## Conhecendo o RStudio

Assiste esse vídeo aqui e volta!

## Objetos e Estruturas de Dados

Em R tudo que criamos é um **objeto**. De variáveis, a funções, a conjunto de dados. Tudo são objetos, e aprender a manipular estes objetos é de enorme importância no seu aprendizado da linguagem. Não entraremos em detalhes neste curso, mas nas referências de material poderão encontrar sugestões de fontes de estudo para aprofundarem o conhecimento da linguagem.

No R, escrevemos instruções em um **script** e executamos, a resposta aos nossos códigos é mostrada no **console**. Podemos incorporar comentários nos nossos scripts de maneira a organizar nosso código ou fornecer informações sobre o que estamos fazendo. Um comentário é iniciado com `#` e tudo após é interpretado como texto no R. Podemos também pedir ajuda sobre funções, pacotes ou tópicos utilizando a função `help()` ou colocando `?` antes de qualquer palavra.

No R utilizamos `<-` para indicar que estamos atribuindo um valor a um objeto. Também tem o mesmo efeito de utilizar o sinal de `=`, entretanto, recomendo que utilize a seta pois o `=` também é utilizado para fornecer argumentos na chamada de uma função, e isso as vezes pode ficar confuso em um script.


```{r}
# Isso é um comentário no nosso código


pares <- c(2,4,6,8,10,12) # vetor numérico
decimais <- c(1.3,4.2,1.4,2.1,3.6,5.2) # vetor numérico
frutas <- c("banana","laranja","maçã","abacaxi","uva","melancia") # vetor de caracteres
logicos <- c(TRUE,FALSE,FALSE,TRUE,TRUE,FALSE) # vetor lógico (verdadeiro/falso)


# O código abaixo cria uma Matriz com 3 colunas
# Matrizes só podem conter valores numéricos

m1 <- matrix(c(pares,decimais),ncol = 2)
m1


# o data.frame pode combinar valores numéricos, lógicos e de caracteres
df <- data.frame(pares,decimais,frutas,logicos)
df

# Não tenha medo de pedir ajuda! help()
help(data.frame)


```

Podemos acessar os itens dentro de cada tipo de objeto utilizando o índice que representa a posição daquele item. Vetores são unidimensionais, só temos uma coordenada. Matrizes possuem linhas e colunas, assim como os data frames. Nos data frames, podemos usar o `$` para selecionar as colunas pelo nome.

```{r}

pares[1] # extrai o primeiro valor do vetor

m1[3,2] # extrai o valor na terceira linha e na segunda coluna da matriz

df$frutas[1] # acessa a coluna frutas e extrai o primeiro elemento da coluna

df$logicos # retorna todas as observacoes da coluna logicos

df[,1] # mais uma maneira de acessar colunas no data.frame

df[1:2,] # retorna as duas primeiras linhas do data frame

df[1:2,"logicos"] # também é possível indexar as colunas pelos nomes
```

Num fluxo de análise de dados comumente precisamos realizar operações matemáticas ou comparações para filtros de valores/categorias. Mas nós vamos aprender isso de uma maneira mais didática nas próximas sessões, por enquanto basta que vocês conheçam os operadores.

```{r}
#| eval: false

+ - / * # operadores matemáticos de soma, subtração, divisão e multiplicação
  
^ # exponencial 
  
# Operadores Lógicos
  
== # igualdade
  
>= # maior ou igual
  
<= # menor ou igual
  
!= # diferente

& # e (and) lógico
  
| # ou (or) lógico
```

## Porque usar o {{< fa brands r-project >}}?

* É gratuito e de código aberto

* Facilita a colaboração e a reprodutibilidade na pesquisa científica

* Pode abrir portas para oportunidades de trabalho

* Ampla adoção pela Academia e Indústria

* {{< fa brands r-project >}} é divertido! {{< fa face-laugh-squint >}}
